【裁判字號】    89,訴,2515
【裁判日期】    900720
【裁判案由】    返還保證金
【裁判全文】
臺灣臺北地方法院民事判決  八十九年度訴字第二五一五號
    原      告    將作建設股份有限公司
                              .
    法定代理人    乙○○      .
    訴訟代理人    陳國雄律師
    複  代理人    南雪貞律師
    被      告    甲○○      住台北市○○街一一三號之二  二樓
    訴訟代理人    林靜文律師
                  解家源律師
右當事人間返還保證金事件，本院判決如左：
    主    文
被告應給付原告新台幣伍拾萬元及自民國八十九年三月二十五日起至清償日止，按年
息百分之五計算之利息。
被告應返還原告新台幣伍拾萬元及自民國八十八年十二月二十六日起至清償日止按年
息百分之五計算之利息。
原告其餘之訴駁回。
訴訟費用由被告負擔三分之二，餘由原告負擔。
本判決第一、二項，於原告分別以新台幣壹拾柒萬元為被告供擔保後，得假執行；但
被告如於假執行程序實施前，就本判決第一、二項分別以新臺幣伍拾萬元為原告預供
擔保，得免為假執行。
其餘假執行之聲請駁回。
    事    實
甲、原告方面：
壹、聲明：
一、被告應給付原告新台幣壹佰萬元及自起訴狀繕本送達之翌日起至清償日止，按年
    息百分之五計算之利息。
二、被告應返還原告新台幣伍拾萬元及自民國八十八年十二月二十六日起至清償日止
    按年息百分之五計算之利息。
三、第一、二項請求，原告願供擔保後請准予為得假執行之宣告。
貳、陳述：
一、查被告曾於民國八十六年五月十六日與原告簽訂合建契約（原證一），提  供其
    所有坐落台北市○○區○○段一小段一一三八地號，面積四十八平方公尺，權利
    範圍三分之一及同地號所在地上物建號：信義區○○段○○段二九七七號全部面
    積四七．七五平方公尺與原告共同興建地上十一層地下三層鋼筋混凝土高級住宅
    商業大樓，該合建契約並於八十六年五月十七日經  鈞院公證處作成（丙）八十
    六年度公字第０５２１６３號公證書（原證二），原、被告雙方既為建方與地主
    合作關係，原應誠信履約以維護雙方共同利益，詎被告挾其為地主之優勢圖謀額
    外利益，屢予刁難並一再違約，原告為合建和諧，多次讓步，惟今被告連保證金
    均拒予返還，原告忍無忍可不得已以本訴主張權益。
二、被告應給付原告新台幣（下同）壹佰萬元違約金：
（一）按合建契約第六條第一款保證金給付規定：簽約時：乙方支付甲方新台幣貳拾
      萬元正。建照核准：搬遷及分屋完成：乙方支付甲方肆拾萬元整。開工時：乙
      方支付甲方肆拾萬元整。而原告已依約給付被告保證金共計壹佰萬元正，有保
      證金收據影本可稽（原證三）另依合建契約第十二條第一款規定：甲方於正式
      合約成立後，如有違約時，加倍退還乙方所交付之保證金外，並需賠償乙方已
      投入之廣告行政開銷、工程興建等一切損失，依此約定，倘被告有違反上開合
      建契約第十二條第一款違約罰則規定情形，被告除需加倍退還其所受領之保證
      金合計新台幣壹佰萬元正予原告外，並需賠償原告已投入之廣告行政開銷、工
      程興建等一切損失作為違約賠償金，而查被告有下列違約事項，原告自得援合
      建契約第十二條第一款規定，請求被告加倍退還保證金之一倍，即壹佰萬元之
      違約金：
（二）被告僅係一一三八地號乙筆土地之持分共有人，且該筆土地面積未達最小可建
      築面積，所以本合建案之完成尚須與一一三八地號其他共有人及鄰地另七位地
      主土地合併合建含被告地主共計八人，而為合建案之順利進行全部地主及用印
      不受阻撓，兩造除於合建契約書第十一條特別約定：列名於建照上之起造人同
      意由乙方（即原告）代刻便章乙枚，委由乙方統一保管登錄使用，專供辦理建
      照申請，建管單位所需之必要表格，使用執照申請，接水接電、瓦斯、產權登
      記申請等案件，乙方不得移作他用，否則一概無效，並願負法律責任。另有政
      府機關或其他文件需甲方出具證件或出面配合時，甲方應隨時提供文件或其他
      印鑑配合辦理，絕不耽誤，同時雙方另行簽立如附件（代刻印章委託書）約明
      ：立約託書人甲○○茲因台北市○○區○○段壹小段一一三八地號，權利範圍
      ：三分之一及地上物合建事宜，特委託將作建設股份有限公司代刻本人印章乙
      枚，由受託人保管負責專供辦理：畸零地合併購買、地號分割、建造執照、變
      更設計、使用執照、建物總登記、水電瓦斯申請等事宜，交屋時雙方會同銷毀
      ，不得移作他用，如有任何法律問題均由受託人負全部責任，特此聲明。由被
      告授權原告代刻被告印章乙枚，並委託原告於特定時間、用途使用上開印章，
      該印章迄合建目的完成，即交屋時雙方始會同銷毀，詎查被告為圖謀額外利益
      藉詞地址有異於八十八年九月二日委請開元法律事務所來文表示終止上開委任
      契約（原證四），經原告委請律師回文希被告遵守合建契約約定俾免違約（原
      證五），被告竟復於八十八年十一月二十七日傳真函文（原證六）予原告律師
      ，再次無端片面否認委任契約之效力，被告違反不得任意片面撤銷，代刻印章
      委託書委任關係之約定，甚屬彰明，原告為辦理全體住戶變更設計用印在即，
      不得已向  鈞院民事庭以被告違反上開約定為理由起訴請求確認兩造間代刻印
      章委託書委任關係存在，業獲鈞院判決勝訴在案（原證七），被告有違約實據
      ，至屬明確
（三）被告拒絕辦理變更室內設計等相關文件之用印，原告委請律師以律師函通知配
      合，亦置之不理，有八十八年十二月六日八八瑞國字第一二一號律師函可稽（
      原證八）。
（四）按依合建契約第十二條約定，被告一有違約情事，即應加倍給付乙方乙倍懲罰
      性違約金，被告於申請使用執照辦理建物總登記之際阻礙原告使用其印章，致
      大樓興建進度及完工延宕，使原告建商對其他地主及承購戶造成違約，負龐大
      損害賠償責任，嗣原告不得不提起確認委任關係存在訴訟予以救濟，被告惡性
      重大，是以懲罰性違約金並無過高情形。
三、被告應返還原告新台幣伍拾萬元保證金：
（一）如前述依合建契約第六條退回保證金約定，被告應於屋頂板查驗完成時退回百
      分之五十，即五十萬元保證金，查原告業於八十八年十二月三日完成屋頂版查
      驗，有台北市工務局建管處勘驗紀錄可稽（原證十一），原告並於八十八年十
      二月十四日以（八八）將光字第六號函檢同上開勘驗紀錄附件通知被告上情並
      請求返還保證金（詳原證九）在案，詎被告拒不返還，核業有違約實據無疑，
      而被告接獲原告通知倘對屋頂版勘驗時間有所質疑，理應向原告或建築師連繫
      查證，其無故拒絕返還，殊無理由。被告經原告通知迄未返還，原告自得援合
      建契約第六條及民法二百二十九條第一項規定請求被告返還五十萬元保證金，
      及自催告滿七日之翌日起（被告於八十八年十二月十八日收到原告催告通知，
      滿七日為二十五日，次日為八十八年十二月二十六日）（原證十）之法定遲延
      利息。
（二）如前述，依兩造間所簽立之合建契約約定，返還保證金依工程進度時間辦理，
      與被告之戶籍設址何處或是否將之列為起造人無涉，被告以風馬牛不相及事由
      作為拒絕返還保證金之由，係無理由。
（三）實則，被告早列為本合建大樓起造人之一，有台北市政府工務局建造執照附表
      可證（原證十二）。按查系爭大樓原告於八十六年五月十三日掛號申請建築執
      照時，建築基地僅三興段壹小段一四一之四、一一三九、一一四、一一四一、
      一一四三、一一三六、一一四四、一一四五、一一四六、一一四七、一一四八
      －一等十二筆地號土地（即不含被告土地）（原證十三），嗣於八十六年五月
      十六日（原告掛號申請建照後）原告與被告甲○○及其他土地地主完成簽約手
      續，增加八個地號土地擴大建築基地，即辦理第一次變更執照（同原證十二）
      ，被告所有土地地號為一一三八，起造人名冊中確列有被告，被告為起造人之
      一，被告早已取得建造執照名冊明悉上情，職此，被告因係於建築執照申請後
      始加入建築基地，僅能於變更建照時辦理變更增列，並非原告一開始申請建照
      時故意遺漏，被告一再爭執原告未將之列為起造人，或嗣後變更始列其名，作
      為不配合合建進行理由，除屬無稽，亦令原告莫名不解。
（四）再者，依合建當時之土地登記簿謄本（原證十四）記載，被告戶籍地址為台北
      市○○區○○里○○鄰○○街二十四巷一號因此，辦理建築執照申請時，起
      造人地址即以該地址為申請地址辦理，其內容並無錯誤，被告指其戶籍地為台
      北市○○街三十四號一樓，原告並無所悉，且查被告為本合建大樓起造人之一
      已如前述，被告對起造人地址若認登記有誤，原可自行辦理變更地址，原告亦
      曾將自行辦理地址變更告知被告，被告辦理地址變更即可釋其疑慮，然被告不
      循正途辦理解決，一再以戶籍地址有異指原告侵害其權益並阻礙合建進行，受
      害人實為原告而非被告。
四、原告暫保留損害賠償請求權利：
    關於賠償損失部分原告初估因被告違約撤銷用印委託，而致變更設計及使用執照
    申請及建物總登記受阻致原告對其他土地地主等負違約責任所受損失約達壹億多
    元，原告對於此部分之損害賠償違約金先保留其請求權，故原告僅先對其中壹佰
    萬元違約金部分為一部請求，餘損害賠償違約金保留請求權。
五、登記地址與起造人權義毫無相干，被告執登記地址有異指影響其合建權義，並無
    理由：
（一）查依合建當時之土地登記簿謄本（詳原證十四）記載，被告戶籍地址為台北市
      松山區○○里○○鄰○○街二十四巷一號，因此，辦理建築執照申請時，起造
      人地址即以該地址為申請地址辦理，其內容並無錯誤，是以被告於起造人地址
      登記為台北市○○街二十四巷一號，係依據被告土地謄本，非原告任意決定
      ，被告指為原告惡意影響其權益而故為不實地址登記，殊屬有誤。又查依土地
      登記規則第一百十八條規定：登記名義人之住址變更者，應檢附國民身分證影
      本或戶口名簿影本或戶籍謄本，申請住址變更登記，被告既主張其自五十六年
      即遷入台北市○○街三十四號，依法應辦理住址變更登記，被告應辦理住址變
      更而不辦理，卻將地址錯誤歸究於原告，原告甚覺冤枉，本件地址登記有所錯
      誤，係被告未依規定辦理住址變更登記或地政機關改為電腦謄本時，記載錯誤
      所致，非可歸責給原告，實屬甚明，況本件地址均已拆除且已改建，非關權益
      ，此時提出風馬牛不相及之事，殊屬無稽。
（二）次查，被告一再以原告未將之列為起造人，又地址登記不符嚴重影響其合建權
      義為由拒絕配合合建進行已違反合建契約約定，上情經  鈞院向台北市政府工
      務局建築管理處查詢，台北市政府工務局建築管理處以八十九年八月三十日北
      市工建字第八九六七四九六八００號函答覆：「說    明二：查八六建字第三
      五七號建照於八十七年二月二十七日核准變更設計變更起造人案中，甲○○先
      生為起造人之一，所載住址為台北市○○街二十四巷一號，建照申請案內所附
      之起造人資料係由起造人自行負責，本處無須審查，如有錯誤自可申請更正，
      另建物區分所有之面積亦由起造人自行或委由設計人核算，應與前述住址之登
      載無關」（原證十五），準此，被告確已列為起造人之一，且住址之登記與起
      造人合建權益確毫無關，而起造人住址登記有所錯誤，起造人自行辦理申請更
      正即可，被告不循正途辦理解決，擅自片面執戶籍地址有異阻礙合建進行，確
      有違約實據。
（三）另被告於八十九年八月九日調查證據聲請狀稱其用水為嘉興街三十四號，原告
      於簽訂合建契約後，仍使用該址用水，以興建系爭大樓，若無使用被告名稱，
      如何取得用水權利云云，亦有誤會。按查該系爭工地因屬老舊社區重建，自來
      水管道紊亂，無法申請臨時水電，原告不得已向被告商借原水錶用水，有關水
      費支付仍由被告以其銀行帳戶先行扣帳再向原告領取，原告用水亦無關乎被告
      設址何處，此依台北市自來水事業處南區營業分處八十九年八月二十八日水南
      營給字第八九三三三三六一００號函說明二：「．．前繳費方式代由台灣中小
      企業銀行帳號『0000000000』號，戶名『甲○○』帳戶扣繳」益足
      證明。
六、被告擅自片面終止「代刻印章委託書」之委任關係，係屬違約，原告請求  被告
    給付違約金，依法有據：
（一）另案原告請求確認兩造間「代刻印章委託書」之委任關係存在事件，原告主張
      此約定真意為「拋棄終止權之特約」雖未為法院所採，而認被告仍有終止委任
      契約權利，然查被告是否仍保有民法規定之終止權利與其是否得行使終止權乃
      屬二事，蓋依兩造合建契約第十一條及附件「代刻印章委託書」約明被告之終
      止權已被限制，須迄交屋時該印章始會同銷毀，即被告不得擅自片面終止委任
      關係，今被告擅自片面終止上開委任關係，自屬違約至明。
（二）原告並無被告所指故意不將之列為起造人，或將其地址登載於其夙敵僑聲公司
      同址等有失誠信或違約情事，反而係被告為一己之私阻礙合建進行影響全權地
      主權益而有違反誠信、違約情形，原告援依合建契約第十二條約定，請求被告
      給付懲罰性違約金，係有理由。
七、被告未依契約約定時間返還保證金，亦屬違約，原告請求被告給付違約金，亦有
    理由：
    依合建契約書第六條（二）約定「退回．．．屋頂版查驗完成時，甲方（即被告
    ）退回乙方百分之五十」．．．，查原告業於八十八年十二月三日完成頂版查驗
    ，有台北市工務局建築處勘驗紀錄可稽（詳原證十一），原告並於八十八年十二
    月十四日以（八八）將光字第０００六號檢同上開勘驗紀錄附件通知被告上情並
    請求返還保證金（詳原證九）在案，詎被告拒不返還，核業有違約實據無疑。原
    告請求被告給付違約金，亦有理由。
八、被告八十九年十月二十七日答辯狀稱原告應向建管單位辦理被告住址更正，卻不
    向建管單位申請更正其地址，且原告須更正住址後，其始願返還保證金云云，殊
    屬無稽：
（一）原告並無為被告辦理起造人地址更正申請之義務：
    １、查被告究居住在門牌「台北市○○街三十四號」抑「台北市○○街二十四巷
        一號」非原告所知，有關申請建築執照，起造人名冊地址部分，係依土地謄
        本登記地址為標準，起造人地址如有錯誤，依台北市政府工務局北市工建照
        字第八九六七四九六八００號函文說明，被告可申請更正，上情迭經原告告
        知被告，被告不自行辦理更正，卻將自己不作為之責任歸往原告，實無理由
      且查誠如台北市政府工務局上開主文所稱，起造人之私法權益，與住址之登
        載無關，被告執此作為違約藉詞，係屬無稽。
    ２、本件有關被告指陳建築執照被告地址登記有誤部分，在八十八年十一月二十
        五日辦理變更設計同時，即由建築師辦理變更完成，有變更起造人申請書附
        表可證（原證十六），被告不自行辦理亦不查證，一逕指原告故意將其地址
        為錯誤登記，指為原告違反誠信藉詞，其用心可明。
（二）保證金之返還與地址無關，被告主張在住址更正完成前拒不返還，並無理由：
      按依合建契約書第六條（二）約定，被告須於屋頂版查驗完成時返還百分之五
      十，即五十萬元保證金，今屋頂版早已查驗完成，被告返還百分之五十保證金
      期限已屆，被告經原告通知，無由拒絕返還，已違反契約約定至明，至起造人
      住址是否有錯誤或更正，與保證金之返還完全無涉，被告以此為由拒絕返還，
      亦屬無稽而無理由。
（三）被告無理阻撓合建進行，影響原告企業形象，原告以本件起訴請求被告給付違
      約金予以薄懲：查被告所提供之土地面積僅四十八平方公尺（權利範圍：所有
      權三分之一）依建管法規定可建之銷售面積為三八點九八坪。被告竟要求本公
      司以四一點五坪為合建分得面積並以此要求作為合建條件，本公司基於保護其
      他合建地主之權益因此而同意被告所提出不合理之合建要求，豈知被告食髓知
      味，竟於本案公開預售時，在銷售現張貼不實廣告謊稱本預售案地主與地主間
      之產權不清楚並變本加厲於分類廣告刊登不實之廣告，企圖阻撓本案銷售率，
      此舉已嚴重影響本公司企業形象，被告又指原告依其住址於地籍謄本上載為「
      台北市○○街二十四巷一號」乙事為起造人地址，係惡意所為，殊令原告氣憤
      難忍，被告於八十六年八月二十六日違約拒絕提供土地使用同意書，又於八十
      七年五月二十二日逕向建管處變更起造人印章，再於八十七年九月二日片面作
      廢起造人印章等情（業經  鈞院八十八年訴字第五一八０號民事判決被告敗訴
      確定），挾其地主之優勢無理要脅，圖謀額外利益，屢次刁難，一再違約，本
      公司在忍無可忍之下請求違約金壹佰萬元整以維持社會公義。
參、證據：提出下列證據為證。
          原證一：合建契約書影本乙份。
          原證二：公證書影本乙份。
          原證三：保證金收據影本乙份。
          原證四：八十八年九月二日開元法律事務所律師函影本乙份。
          原證五：八十八年十月七日開瑞法律事務所律師函影本乙份。
          原證六：被告傳真函文影本乙份。
          原證七：台北地方法院八十八年度訴字第五一八０號判決書影本一份。
          原證八：八十八年十二月六日八八瑞國字第一二一０號律師函影本乙份。
          原證九：原告八十八年十二月十四日（八八）將光字第０００六號函影本
                  乙份。
          原證十：回執影本乙份。
          原證十一：勘驗表影本乙份。
          原證十二：台北市政府工務局建造執照附表二影本乙份。
          原證十三：台北市政府工務局建造執照附表影本乙份。
          原證十四：土地謄本影本乙份。
          原證十五：台北市政府工務局建築管理處八十九年八月三十日北市工建照
                    字第八十九六七四九六八００號函影本一份。
乙、被告方面：
壹、聲明：
一、請求駁回原告之訴。
二、如受不利判決，請准予提供現金或等值之有價證券為擔保，免予假執行。
貳、陳述：
一、緣原告起訴之意旨，略以：兩造於八十六年五月十六日簽署合建契約，被告提供
    其所有座落台北市○○段○○段第一一三八地號  (證一)，面積48平方公尺持
    分三分之一範圍內土地壹筆暨地上建物建號第二九七七號 (信義區○○段○○
    段)面積四七.  七五平方公尺房屋壹幢，共同合建興建地上十一層，地下三層鋼
    筋混凝土高級住宅商業大樓，雙方既為合作關係，應本誠信履約，以維護共同利
    益，認被告圖謀額外利益，竟多方刁難，今竟連保證金亦拒予返還，爰此起訴請
    求給付違約金壹佰萬元，返還保證金伍拾萬元，為其起訴之要旨。
二、按被告自民六十一年三月二十二日自前手劉南珍購得系爭房地  (證二)，即遷入
    台北市○○街三十四號以迄今日，事實上自民五十一年九月二日至今，未曾異動
    ，原建號二九七七號建物，即係嘉興街三十四號之房屋建號，並非台北市○○街
    二十四巷一號之建號，而該嘉興街二十四巷一號應係僑聲興業股份有限公司之建
    屋位置，原告明知其事，竟故意不將被告列入起造人名冊，被告既非起造人，其
    所有不動產權益也勢必遭致侵害，原告既為故意，當觸犯背信及詐欺罪責。
三、原告稱：屋頂查驗完成時，甲方退回百分之五十保證金  (合建契約第六 (第二)
    項，然原告如前所述，自始未將被告列入起造人名冊，其權益也自必受損，為維
    護自我權益，促使原告更正，也為必然之措施，蓋被告自始至終祇有此一戶籍之
    房地，即台北市○○街三十四號，被告即家人自始居住該地未曾遷移，況兩造簽
    署合建契約時，原告曾簽署切結書，保證被告產權清楚，如任何產權不清之處，
    概由原告負責  (證三)，其後原告公司經向台北市政府申請之八十六年建字第三
    五七號之建告執照中，並無被告名字，其原始起造人之姓名既然從缺，則其所有
    人之地位，顯然令人懷疑，其權益自然受損，雖其後變更起造人，而將被告姓名
    列入，但又與僑聲興業股份有限公司之台北市○○街二十四巷一號之地址相同，
    而他日又必然發生權益糾葛，糾纏不清，亦勢必影響被告權益，是以被告所爭取
    者，期望原告釐清，將被告之起造人地址修正為台北市○○街三十四號，藉以維
    護被告之實質權益，事所至然，今原告誣稱被告為要求額外利益，而故意不退還
    保證金，以作要挾之籌碼，顯與事實不符。
四、原告認被告違悖兩造所簽建之合建契約，應予計算違約金事，按原告既未將被告
    列入起造人名冊，從而雙方之合建關係是否存在，就法理言，不無疑問，況本件
    前經訴訟代理人以八十八年度文法字第006號律師信函終止委託原告公司之代刻
    印章使用權，且更陳明如有合建相關事宜，可直接與被告聯繫，原告既從未與被
    告聯繫，今竟片面認被告違約，自欠妥適。次按鈞院就本件之中間判決，即八十
    八年訴字第五一八０號之確認兩造間之代刻印章委託書之委任關係存在確認判決
    中，雖認兩造間之代刻印章委託書之委任關係不因而終止，但究非兩造有拋棄終
    止權之特約，原告今竟主張被告事先以特約拋棄委任契約終止權，不得任意終止
    委任契約云云，殊與事實不符，且原告擅改被告戶籍地址，已構成違約，自無法
    取得被告信任，被告不得已才終止委託代刻印章之委任契約，並非原告所稱被告
    已違悖合建契約第十一條，即列名於建照上之起造人同意代刻便章乙枚等事由之
    約定鈞院原審就被告終止行使之時點是否損及原告之權利 (民法第五四九條第
    二項) ，今原告所稱，被告片面否認代刻印章委託書之委任關係之約定係違約，
  尚無依據，亦無法證實，再者，原告指稱被告拒絕辦理屋內設計等相關文件之用
    印及拒不返還保證金等情，係違悖契約，然查原告所舉之兩函件 (開端法律事務
    所88瑞圖字第1210號及原告公司八八將光字第006號函)，僅係通知性質，即被告
    如不配合蓋印及繳交印鑑證明，原告仍可變更室內設計及自行決定屋內建材之色
    素，並非以被告之印鑑及印鑑證明為要件，從而自不能認定被告不為任何表示行
    為即屬違約，是其擅以被告若不配合即屬違約一節顯與事實不符。
五、按約定之違約金額過高者，法院得減至相當之數額 (民法第252條定有明文)，本
    件原告認被告違悖合建契約第十二條、第十七條之規定，請求新台幣壹佰萬元之
    違約金，揆之上開規定顯然過高，祈請鈞院依職權核減至相當數額，況係原告違
    約，未將被告列入起造人名冊，損害被告權益，被告為維護權益，自應儘力爭取
    ，被告亦無違約之意念，以及違約之行為，又兩造所簽署之合建契約，原告一直
    依進度進行，尚無落後之情事，被告一介老兵，家無恒產，生活堪虞，情堪憐憫
    。
參、證據：提出下列證據為證。並聲請本院函詢台北市政府工務局建築管理處有關該
          局八十六年三五七號第一次變更建照執照附表二起造人名冊中，有無被告
          名字，其地址為何，是否可更正？是否會影響將來建物區分所有之面積？
          函詢台北市自來水事業處南區營業分處有關編號0000000000，
          使用人為何，用水地址設立在何處？台北市○○街三十四號是否即為該編
          碼用戶？該建物之水最早自何時起用？申請人名義人為何？直至今日，其
          使用人有無變更？其繳款方式是否由台灣中小企業銀行帳號000000
          00000號，戶名甲○○帳戶中扣款？
          證一：地籍圖謄本乙份。
          證二：建物登記簿及法院拍賣文各乙件。
          證三：原告出具之保證書乙件(以上均影本)。
    理    由
一、原告起訴主張被告應給付原告壹佰萬元違約金：按合建契約第六條第一款保證金
    給付規定：簽約時：乙方支付甲方新台幣貳拾萬元正。建照核准：搬遷及分屋完
    成：乙方支付甲方肆拾萬元整。開工時：乙方支付甲方肆拾萬元整。而原告已依
    約給付被告保證金共計壹佰萬元正，另依合建契約第十二條第一款規定：甲方於
    正式合約成立後，如有違約時，加倍退還乙方所交付之保證金外，並需賠償乙方
    已投入之廣告行政開銷、工程興建等一切損失，依此約定，倘被告有違反上開合
    建契約第十二條第一款違約罰則規定情形，被告除需加倍退還其所受領之保證金
    合計新台幣壹佰萬元正予原告外，並需賠償原告已投入之廣告行政開銷、工程興
    建等一切損失作為違約賠償金，而查被告有下列違約事項，原告自得援合建契約
    第十二條第一款規定，請求被告加倍退還保證金之一倍，即壹佰萬元之違約金：
    被告僅係一一三八地號乙筆土地之持分共有人，且該筆土地面積未達最小可建築
    面積，所以本合建案之完成尚須與一一三八地號其他共有人及鄰地另七位地主土
    地合併合建含被告地主共計八人，而為合建案之順利進行全部地主及用印不受阻
    撓，兩造除於合建契約書第十一條特別約定：列名於建照上之起造人同意由乙方
    （即原告）代刻便章乙枚，委由乙方統一保管登錄使用，專供辦理建照申請，建
    管單位所需之必要表格，使用執照申請，接水接電、瓦斯、產權登記申請等案件
    ，乙方不得移作他用，否則一概無效，並願負法律責任另有政府機關或其他
    文件需甲方出具證件或出面配合時，甲方應隨時提供文件或其他印鑑配合辦理，
    絕不耽誤，同時雙方另行簽立如附件（代刻印章委託書）約明：立約託書人甲○
    ○茲因台北市○○區○○段壹小段一一三八地號，權利範圍：三分之一及地上物
    合建事宜，特委託將作建設股份有限公司代刻本人印章乙枚，由受託人保管負責
    專供辦理：畸零地合併購買、地號分割、建造執照、變更設計、使用執照、建物
    總登記、水電瓦斯申請等事宜，交屋時雙方會同銷毀，不得移作他用，如有任何
    法律問題均由受託人負全部責任，特此聲明，由被告授權原告代刻被告印章乙枚
    ，並委託原告於特定時間、用途使用上開印章，該印章迄合建目的完成，即交屋
    時雙方始會同銷毀，詎查被告為圖謀額外利益藉詞地址有異於八十八年九月二日
    委請開元法律事務所來文表示終止上開委任契約，經原告委請律師回文希被告遵
    守合建契約約定俾免違約，被告竟復於八十八年十一月二十七日傳真函文予原告
    律師，再次無端片面否認委任契約之效力，被告違反不得任意片面撤銷，代刻印
    章委託書委任關係之約定，甚屬彰明，原告為辦理全體住戶變更設計用印在即，
    不得已向  鈞院民事庭以被告違反上開約定為理由起訴請求確認兩造間代刻印章
    委託書委任關係存在，業獲鈞院判決勝訴在案，被告有違約實據。被告拒絕辦理
    變更室內設計等相關文件之用印，原告委請律師以律師函通知配合，亦置之不理
    。按依合建契約第十二條約定，被告一有違約情事，即應加倍給付乙方乙倍懲罰
    性違約金，被告於申請使用執照辦理建物總登記之際阻礙原告使用其印章，致大
    樓興建進度及完工延宕，使原告建商對其他地主及承購戶造成違約，負龐大損害
    賠償責任，嗣原告不得不提起確認委任關係存在訴訟予以救濟，被告惡性重大，
    是以懲罰性違約金並無過高情形。被告應返還原告新台幣伍拾萬元保證金：如前
    述依合建契約第六條退回保證金約定，被告應於屋頂板查驗完成時退回百分之五
    十，即五十萬元保證金，查原告業於八十八年十二月三日完成屋頂版查驗，有台
    北市工務局建管處勘驗紀錄可稽，原告並於八十八年十二月十四日以（八八）將
    光字第六號函檢同上開勘驗紀錄附件通知被告上情並請求返還保證金在案，詎被
    告拒不返還，核業有違約實據無疑，而被告接獲原告通知倘對屋頂版勘驗時間有
    所質疑，理應向原告或建築師連繫查證，其無故拒絕返還，殊無理由。被告經原
    告通知迄未返還，原告自得援合建契約第六條及民法二百二十九條第一項規定請
    求被告返還五十萬元保證金，及自催告滿七日之翌日起（被告於八十八年十二月
    十八日收到原告催告通知，滿七日為二十五日，次日為八十八年十二月二十六日
    ）之法定遲延利息等語。
二、被告則以其自六十一年三月二十二日自前手劉南珍購得系爭房地，即遷入台北市
    ○○街三十四號以迄今日，事實上自民五十一年九月二日至今，未曾異動，原建
    號二九七七號建物，即係嘉興街三十四號之房屋建號，並非台北市○○街二十四
    巷一號之建號，而該嘉興街二十四巷一號應係僑聲興業股份有限公司之建屋位置
    ，原告明知其事，竟故意不將被告列入起造人名冊，被告既非起造人，其所有不
    動產權益也勢必遭致侵害，原告既為故意，當觸犯背信及詐欺罪責。原告稱：屋
    頂查驗完成時，甲方退回百分之五十保證金 (合建契約第六 (第二)項)，然原告
    如前所述，自始未將被告列入起造人名冊，其權益也自必受損，為維護自我權益
    ，促使原告更正，也為必然之措施，蓋被告自始至終祇有此一戶籍之房地，即台
    北市○○街三十四號，被告即家人自始居住該地未曾遷移，況兩造簽署合建契約
    時，原告曾簽署切結書，保證被告產權清楚，如任何產權不清之處，概由原告負
    責，其後原告公司經向台北市政府申請之八十六年建字第三五七號之建告執照中
    ，並無被告名字，其原始起造人之姓名既然從缺，則其所有人之地位，顯然令人
    懷疑，其權益自然受損，雖其後變更起造人，而將被告姓名列入，但又與僑聲興
    業股份有限公司之台北市○○街二十四巷一號之地址相同，而他日又必然發生權
    益糾葛，糾纏不清，亦勢必影響被告權益，是以被告所爭取者，期望原告厘清，
    將被告之起造人地址修正為台北市○○街三十四號，藉以維護被告之實質權益，
    事所至然，今原告誣稱被告為要求額外利益，而故意不退還保證金，以作要挾之
    籌碼，顯與事實不符。原告認被告違悖兩造所簽建之合建契約，應予計算違約金
    事，按原告既未將被告列入起造人名冊，從而雙方之合建關係是否存在，就法理
    言，不無疑問，況本件前經訴訟代理人以八十八年度文法字第006號律師信函終
    止委託原告公司之代刻印章使用權，且更陳明如有合建相關事宜，可直接與被告
    聯繫，原告既從未與被告聯繫，今竟片面認被告違約，自欠妥適。次按鈞院就本
    件之中間判決，即八十八年訴字第五一八０號之確認兩造間之代刻印章委託書之
    委任關係存在確認判決中，雖認兩造間之代刻印章委託書之委任關係不因而終止
    ，但究非兩造有拋棄終止權之特約，原告今竟主張被告事先以特約拋棄委任契約
    終止權，不得任意終止委任契約云云，殊與事實不符，且原告擅改被告戶籍地址
    ，已構成違約，自無法取得被告信任，被告不得已才終止委託代刻印章之委任契
    約，並非原告所稱被告已違悖合建契約第十一條，即列名於建照上之起造人同意
    代刻便章乙枚等事由之約定鈞院原審就被告終止行使之時點是否損及原告之權
    利  (民法第五四九條第二項)，今原告所稱，被告片面否認代刻印章委託書之委
    任關係之約定係違約，尚無依據，亦無法證實，再者，原告指稱被告拒絕辦理屋
    內設計等相關文件之用印及拒不返還保證金等情，係違悖契約，然查原告所舉之
    兩函件 (開端法律事務所88瑞圖字第1210號及原告公司八八將光字第006號函)，
    僅係通知性質，即被告如不配合蓋印及繳交印鑑證明，原告仍可變更室內設計及
    自行決定屋內建材之色素，並非以被告之印鑑及印鑑證明為要件，從而自不能認
    定被告不為任何表示行為即屬違約，是其擅以被告若不配合即屬違約一節，顯與
    事實不符。本件原告認被告違悖合建契約第十二條、第十七條之規定，請求壹佰
    萬元之違約金，揆之上開規定顯然過高，祈請鈞院依職權核減至相當數額，況係
    原告違約，未將被告列入起造人名冊，損害被告權益，被告為維護權益，自應儘
    力爭取，被告亦無違約之意念，以及違約之行為，又兩造所簽署之合建契約，原
    告一直依進度進行，尚無落後之情事，被告一介老兵，家無恒產，生活堪虞，情
    堪憐憫等語置辯。
三、查原告主張被告曾於八十六年五月十六日與原告簽訂合建契約，提供其所有坐落
    台北市○○區○○段一小段一一三八地號，面積四十八平方公尺，權利範圍三分
    之一及同地號所在地上物建號：信義區○○段○○段二九七七號全部面積四七．
    七五平方公尺與原告共同興建地上十一層地下三層鋼筋混凝土高級住宅商業大樓
    。並依合建契約第六條第一款規定，給付被告保證金共計一百萬元等情，業為兩
    造所不爭執，並據原告提出合建契約書影本、公證書影本、保證金收據影本各乙
    份為證，應認為真實。
四、又查依上開合建契約書第十一條係約定：「列名於建照上之起造人同意由乙方（
    即原告）代刻便章乙枚，委由乙方統一保管登錄使用，專供辦理建照申請，建管
    單位所需之必要表格，使用執照申請，接水接電、瓦斯、產權登記申請等案件，
    乙方不得移作他用，否則一概無效，並願負法律責任。另有政府機關或其他文件
    需甲方出具證件或出面配合時，甲方應隨時提供文件或其他印鑑配合辦理，絕不
    耽誤。」，兩造並另有簽立代刻印章委託書，約定：「立約託書人甲○○茲因台
    北市○○區○○段壹小段一一三八地號，權利範圍：三分之一及地上物合建事宜
    ，特委託將作建設股份有限公司代刻本人印章乙枚由受託人保管負責專供辦理
    ：畸零地合併購買、地號分割、建造執照、變更設計、使用執照、建物總登記、
    水電瓦斯申請等事宜，交屋時雙方會同銷毀，不得移作他用，如有任何法律問題
    均由受託人負全部責任，特此聲明」。核其性質應屬委任契約。再查被告於八十
    八年九月二日委請開元法律事務所向原告表示終止上開委任契約等情，亦有八十
    八年九月二日開元法律事務所律師函影本附卷可查，雖原告主張被告不得片面終
    止云云，然依民法第五百四十九條第一項：「當事人之任何一方，得隨時終止委
    任契約」之規定，原告上開之主張固不可採，惟查上開開元法律事務所律師函之
    內容，被告係以建照執照中無被告名字，且申請書附表之被告住所為台北市○○
    街二十四巷一號，而非一直設籍之台北市○○街三十四號，恐其土地辦理合併時
    被遺漏為由而終止上開委任契約。經查原告主張系爭大樓原告於八十六年五月十
    三日掛號申請建築執照時，建築基地僅三興段壹小段一四一之四、一一三九、一
    一四、一一四一、一一四三、一一三六、一一四四、一一四五、一一四六、一一
    四七、一一四八－一等十二筆地號土地，並不含被告所有之土地，嗣於八十六年
    五月十六日（原告掛號申請建照後）原告與被告甲○○及其他土地地主完成簽約
    手續，增加八個地號土地擴大建築基地，始辦理第一次變更執照，被告所有土地
    地號為一一三八，起造人名冊中即列有被告，被告為起造人之一等情，有台北市
    政府工務局建造執照附表影本二份附卷可按，應認為實在。是以被告係因於建築
    執照申請後始加入建築基地，當然僅能於變更建照時辦理變更始得增列，可見並
    非原告一開始申請建照時故意遺漏。再查依合建當時之土地登記簿謄本記載，被
    告戶籍地址為台北市○○區○○里○○鄰○○街二十四巷一號，此有原告提出之
    土地登記謄本附卷可憑，是以原告主張辦理建築執照申請時，起造人地址即以該
    地址為申請地址辦理，其內容並無錯誤等語，應為可採，況依被告聲請本院函詢
    台北市政府工務局建築管理處有關上開起造人及住址變更問題時，台北市政府工
    務局建築管理處即以八十九年八月三十日北市工建字第八九六七四九六八００號
    函答覆：「查八六建字第三五七號建照於八十七年二月二十七日核准變更設計、
    變更起造人案中，甲○○先生為起造人之一，所載住址為台北市○○街二十四巷
    一號，建照申請案內所附之起造人資料係由起造人自行負責，本處無須審查，如
    有錯誤自可申請更正，另建物區分所有之面積亦由起造人自行或委由設計人核算
    ，應與前述住址之登載無關」等語，從而被告既為合建大樓起造人之一，已如前
    述，被告對起造人地址若認登記有誤，原可自行辦理變更地址，被告未依規定辦
    理住址變更登記，顯非可歸責給原告，並與起造人合建權益確毫無關，復查被告
    終止上開委任契約時，為原告對合建大樓申請使用執照並為建物總登記之際，有
    違誠實及信用原則，其終止行為非正當，兩造上開委任關係存在之事實，並為原
    告對被告提起確認上開委任關係存在之本院八十八年度訴字第五一八０號判決所
    認定在案，有上開判決書影本一份附卷可查。綜上所述，被告顯係在原告無任何
    違約情事下，擅自片面藉戶籍地址有異及無起造人登記等事由阻礙合建進行，實
    有違約實據。
五、再查原告主張其業於八十八年十二月三日完成系爭大樓屋頂版查驗，其並於八十
    八年十二月十四日函檢同勘驗紀錄附件通知被告上情等情，有台北市工務局建管
    處勘驗紀錄、八十八年十二月十四日（八八）將光字第六號函影本附卷可查，故
    被告辯稱原告未提出勘驗紀錄云云，即有誤會。從而依上開合建契約第六條退回
    保證金約定，原告主張被告應於屋頂板查驗完成時退回百分之五十，即五十萬元
    保證金部分，應為可採。且查起造人之住址有誤，並非原告故意所為，且隨時得
    申請更正，對為起造人之一被告權益無重大影響，已如前述，可見住址是否有錯
    誤或更正，與保證金之返還無涉，從而被告既經原告通知，仍藉此理由拒絕返還
    ，亦有違約之故意。
六、另依上開合建契約第十二條第一款固規定：「甲方於正式合約成立後，如有違約
    時，加倍退還乙方所交付之保證金外，並需賠償乙方已投入之廣告行政開銷、工
    程興建等一切損失」，惟按約定之違約金額過高者，法院得減至相當之數額，民
    法第二五二條定有明文。從而原告雖主張被告違約，應依上開合建契約第十二條
    第一款規定，加倍退還保證金之一倍即一百萬元之懲罰性違約金等語，然本院審
    酌兩造社會經濟狀況及當事人所受損害情形，認上開違約金尚屬過高，應減為相
    當於應返還之保證金五十萬元之程度為適當。
七、從而原告主張被告違約，並依上開合建契約第六條退回保證金、第十二條違約金
    之規定，請求被告給付違約金五十萬元及法定遲延利息、返還保證金五十萬元及
    自催告滿七日之翌日起（被告於八十八年十二月十八日收到原告催告通知，滿七
    日為二十五日，次日為八十八年十二月二十六日）之法定遲延利息之範圍內，為
    有理由，應予准許，逾此部分，則無理由，應予駁回。
八、假執行之宣告：兩造陳明願供擔保，聲請宣告假執行或免為假執行，經核原告勝
    訴部分，合於法律規定，爰分別酌定相當之擔保金額宣告之；原告其餘假執行之
    聲請，因訴之駁回而失所依據，不予准許。
九、因本案事證已臻明確，兩造其餘主張陳述及所提之證據，均毋庸再予審酌，附此
    敘明。
十、結論：原告之訴為一部有理由，一部無理由，依民事訴訟法第七十九條但書、第
    三百九十條第二項、第三百九十二條，判決如主文。
中      華      民      國    九十      年      七      月     二十     日
                                            民事第一庭法      官  黃雯惠
右為正本係照原本作成
如對本判決上訴，須於判決送達後廿日內向本院提出上訴狀
中      華      民      國    九十      年      七      月              日
~B法院書記官  魏淑娟


司法院資訊處製作；財團法人民間司法改革基金會備份。
